臺灣高等法院刑事判決　　　　　　　　　　　　　九十三年度上訴字第二二０九號
　　上　訴　人　臺灣士林地方法院檢察署檢察官
　　被　　　告　甲○○
右上訴人因被告違反公司法案件，不服臺灣士林地方法院九十二年度簡上字第五Ｏ號
，中華民國九十三年六月三日第一審判決（臺灣士林地方法院檢察署檢察官聲請簡易
判決處刑案號：臺灣士林地方法院檢察署八十九年度偵字第五０四五號，被告不服臺
灣士林地方法院九十年度簡字第一七０六號，中華民國九十一年十二月五日第一審簡
易判決提起上訴，經臺灣士林地方法院管轄之第二審合議庭認不應以簡易判決處刑，
改依通常程序而為第一審判決）提起上訴，本院判決如左：
    主  文
上訴駁回。
    理  由
一、聲請簡易判決處刑意旨略以：被告甲○○為登記代理人即記帳業者「百福會計師
    事務所」之負責人，黃世民係雙寶家具裝潢設計有限公司（下稱雙寶家具公司）
    負責人，黃世民於民國（下同）八十七年十一月間，向臺北市政府建設局申請該
    公司之增資登記時，明知該公司應收之股款新台幣（下同）二百萬元，各股東並
    未實際繳納，竟依被告甲○○所雇用之不知情之馬嘉聆之指示，至臺北市中國國
    際商業銀行大同分行以「雙寶家具公司」之名義開立00000000000號
    帳戶，並由甲○○委請謝月雲、謝月娥於八十一年十一月十一日存入二百萬元，
    取得存款證明後，復於同年月十六日悉數領出，再以該存款證明表明股款已收足
    ，而於同年十二月四日完成增資登記，並使承辦之公務員將不實之資本數額登載
    於其職務上所掌之公文書，足以生損害於公司登記之公信力。因認被告甲○○涉
    犯九十年十一月十二日修正前之公司法第九條第三項之罪嫌、及刑法第二百十六
    條、第二百十四條之行使使公務員登載不實文書罪嫌云云。
二、按犯罪事實應依證據認定之，無證據不得認定犯罪事實，又不能證明被告犯罪者
    ，應諭知無罪之判決，刑事訴訟法第一百五十四條第二項、第三百零一條第一項
    分別定有明文。次按，認定不利於被告之事實，須依積極證據，苟積極證據不足
    為不利於被告事實之認定時，即應為有利於被告之認定，更不必有何有利之證據
    ；且刑事訴訟法上所謂認定犯罪事實之積極證據，係指適合於被告犯罪事實之認
    定之積極證據而言，雖不以直接證據為限，間接證據亦包括在內，然而無論直接
    或間接證據，其為訴訟上之證明，須於通常一般之人均不致有所懷疑，而得確信
    其為真實之程度者，始得據為有罪之認定，倘其證明尚未達到此一程度，而有合
    理之懷疑存在時，自不能以推測或擬制之方法，以為有罪裁判之基礎，最高法院
    著有二十九年上字第三一０五號、三十年上字第八一六號、四十年臺上字第八六
    號、七十六年臺上字第四九八六號判例可資佐參。
三、聲請人認被告甲○○涉犯修正前公司法第九條第三項及刑法第二百十六條、第二
    百十四條犯行，無非係以共同被告黃世民、謝月雲、謝月娥於調查中及偵查中之
    自白、臺北市政府建設局函、公司設立登記股東繳納股款明細表、銀行存摺、銀
    行存摺明細分類、公司設立登記事項卡等為依據。惟訊據被告甲○○堅詞否認有
    何違反公司法及使公務員登載不實文書之犯行，辯稱：百福會計師事務所小姐是
    獨立作業，未經被告核章，本案係由老客戶雙寶家具公司逕向小姐洽辦，增資所
    需資金由雙寶家具公司自行負責，並未有直接接觸等語。
四、經查：
(一)由證人黃世民任負責人之雙寶家具公司，於八十七年十一月間，欲增資二百萬元
    ，乃委由被告甲○○擔任負責人之百福會計師事務所代辦增資手續，由百福會計
    師事務所之記帳人員馬嘉聆帶同證人黃世民，先至中國國際商業銀行大同分行，
    以雙寶家具公司名義，開立00000000000號帳戶，而由並未擔任公司
    股東之證人謝月雲、謝月娥於八十七年十一月十一日存入二百萬元，取得存摺影
    本存款證明，隨即於同年十一月十六日悉數領出，再由張四維會計師制作公司增
    加資本查核報告書、資產負債表、公司增加資本股東繳款明細表並予以簽證，由
    馬嘉聆併同公司章程（附具股東名簿）於同年十二月四日持向臺北市政府建設局
    申請公司增資登記，而以該等文件向臺北市政府建設局表明股款已經收足等情，
    固據證人黃世民供承在卷（分見八十九年度偵字第五０四五號卷第三頁至第五頁
    、第三四頁至第三五頁反面、原審九二年簡上字第五０號卷第一六八頁至第一七
    ０頁），並經證人馬嘉聆於原審審理時，到庭證明有代辦之事（見原審簡上卷第
    一五四至一五六頁），復有銀行存摺、歷史檔交易明細表、雙寶家具公司章程、
    增加資本額查核報告書、增加資本繳納股款明細表、試算表、設立登記事項卡、
    變更登記事項卡、台北市政府建設局准予增資登記函等在卷可參（分見八十九年
    度偵字第五０四五號卷第六頁至第七頁、第十四頁至第二九頁反面）。然被告甲
    ○○是否知悉上開情事，仍應憑其他證據以資審認，不得遽以被告甲○○為百福
    會計師事務所之負責人，即認係本件之行為人。
(二)被告甲○○雖為百福會計師事務所負責人，然被告甲○○僅係偶而至百福會計師
    事務所上班，且百福會計師事務所所承接之業務，係分配予各受僱人員自行負責
    ，如有疑問，則由承辦人員詢問較為資深之會計人員，辦畢亦不需經被告甲○○
    核章之情，業經證人馬嘉聆及曾任百福會計師事務所會計人員之郭美玲到庭結證
    在卷（分見原審簡上卷第一五五頁、第一五九頁、第一六四頁、第一六六頁）。
    而證人馬嘉聆更到庭證稱：被告甲○○並未指使伊辦理本件雙寶家具公司增資業
    務，雙寶家具公司係伊至百福會計師事務所前即有之客戶，當時因不知如何辦理
    增資業務，經詢問同行結果，方知道謝月雲所經營之多多會計事務所電話，在多
    多會計師事務所之指導下辦理，雙寶家具公司均係透過伊和多多會計師事務所聯
    繫，存摺也是多多會計師事務所拿給伊的，伊並不知道存摺內的錢僅係暫時提供
    予主管機關查核，過不久即將錢提出，本件增資案辦完即歸檔，被告甲○○也沒
    有察看等語明確（見原審簡上卷第一五四頁至第一六０頁）。證人馬嘉聆所證述
    本件雙寶家具公司增資案均由伊與雙寶家具公司聯繫乙節，核與證人黃世民於偵
    查及原審審理中證稱此件增資案都是和證人馬嘉聆聯繫，並未和被告甲○○聯絡
    過，開戶所需之印章和存摺也是交予證人馬嘉聆等語相符（分見八十九年度偵字
    第五０四五號卷第三五頁，原審簡上卷第一六九頁至第一七二頁），足認被告甲
    ○○辯稱並不知悉本件增資案有違反修正前公司法第九條第三項情事等語，尚非
    虛妄。
(三)證人馬嘉聆雖於九十年十月二十四日檢察官訊問時，證稱：多多會計師事務所之
    電話係被告甲○○所告知的等語（見八十九年度偵字第五０四五號卷第四九頁反
    面）。然查：證人馬嘉聆所為前開證述，與伊至原審經具結後，證稱多多會計師
    事務所電話係伊向同行查詢得來等語（見八十九年度偵字第五０四五號卷第六十
    頁），已有齲齬。而證人馬嘉聆於八十九年七月間即自百福會計師事務所離職，
    為證人馬嘉聆所陳明，是證人馬嘉聆於受檢察官九十年十月二十四日訊問時，並
    無九十二年二月六日修正公布前刑事訴訟法第一百八十六條第五款所列不得令其
    具結之事由，而未令其具結以擔保其證言之真實性，且經本院勘驗九十年十月二
    十四日檢察官偵訊錄音帶顯示，就多多會計師事務所電話究係何人告知乙事，證
    人馬嘉聆先已陳稱係同行或同事告知，嗣後始改稱係被告甲○○所告知（見本院
    卷第四十、四二、四三頁），於該次偵查中所述前後已有不同，再揆諸證人馬嘉
    聆於原審中所為之證詞，乃係經交互詰問並經具結擔保真實之陳述，參以證人馬
    嘉聆甘冒遭受違反修正前公司法第九條第三項罪嫌訴追之風險，仍為與偵查中初
    供被告甲○○並未指使伊如何處理本件增資案件之證詞，綜觀上情，自應以證人
    馬嘉聆於原審中所為證述較為可信。又依證人馬嘉聆前開證述，被告既未常至百
    福會計師事務所上班，而雙寶家具公司又係百福會計師事務所之老客戶，逕由黃
    世民與證人馬嘉聆洽辦，即非無可能，自不能因被告係負責人即謂應課以刑責。
(四)再者，證人謝月雲固於偵查中供稱：「（問：有無與百福會計甲○○配合過？）
    有，他在電話中向我說他做過記者，他只做一、二件。」等語（見八十九年度偵
    字第五０四五號卷第二宗第四四八頁），但查被告甲○○並未實際經手本件業務
    ，已如前述，而證人謝月雲是否因被告甲○○為百福會計師事務所之負責人，即
    將百福會計師事務所所轉介之案件，均係認被告甲○○所為，已非無疑，況證人
    謝月雲亦僅證稱被告甲○○曾在電話中告知擔任記者等語，並未明確證稱被告甲
    ○○有親自委託伊處理雙寶家具公司所需增資股款之情。又依檢察官上訴意旨指
    謝月雲之筆錄記載較為簡單，綜觀前後筆錄所載，足認謝月雲實已承認與被告共
    為本件犯行云云，惟本院訊之被告則謂謝月雲所說係指三十年前請教問題之事（
    見本卷第四九頁），而就謝月雲所謂配合過一、二件，是否即為臨時提供資金配
    合辦理公司登記，且所配合者即係本案之臨時提供二百萬元資金一事，本非無疑
    ，上訴意旨所述尚非可採。再審酌被告甲○○係因證人謝月雲之姊姊謝月娥之故
    ，方結識謝月雲，為證人謝月娥證稱在卷（見原審簡上卷第一七六頁），證人謝
    月娥亦與謝月雲共同從事代借資金業務，為原審法院簡易庭第一審簡易確定判決
    認定無訛（台灣士林地方法院九十年度簡字第一七０六號判決），衡情被告甲○
    ○如有辦理增資業務之資金需求，當會經由證人謝月娥轉達。然證人謝月娥則到
    庭結證稱：已許久未和被告甲○○見面，被告甲○○亦未向伊調借客戶增資所需
    資金等語甚詳（見原審簡上卷第一七七頁）。故證人謝月雲所為證述，既尚有合
    理之懷疑，自難憑為認定被告甲○○有罪之認定基礎。
五、此外，復查無其他積極證據足資證明被告有何檢察官所指違反公司法之犯行，原
    審依據上述理由，認台灣士林地方法院簡易庭疏未詳查，遽為被告有罪之判決（
    九十年度簡字第一七０六號），要屬未當，乃依刑事訴訟法第四百五十五條之一
    第三項之規定，準用同法第三百六十九條第一項前段之規定，將原判決撤銷，另
    因本件無罪之諭知，係屬刑事訴訟法第四百五十一條之一第四項但書第三款之情
    形，應依同法第四百五十二條之規定，改依通常程序為第一審無罪判決之諭知，
    經核此部份尚無不合，檢察官上訴非有理由，應予駁回。
六、聲請意旨另認被告涉犯刑法第二百十六條、第二百十四條之行使使公務員登載不
    實文書罪嫌，而與前揭被告涉犯公司法部分有牽連犯裁判上一罪之關係，然按所
    謂已受請求之事項未予判決係指法院對於已經起訴之事項，其中係屬裁判上應行
    一併裁判之一部分，而漏未判決者而言，按依公訴不可分之原則，就犯罪事實一
    部起訴者，其效力及於全部，故法院對於起訴效力所及之事項亦應予以判決，惟
    此所謂效力所及之事項，乃指實質上或裁判上一罪，如連續犯、牽連犯、結合犯
    、常業犯、吸收犯及其他應以一罪論處之案件而言，苟無上述實質上或裁判上一
    罪之情形，而係各自獨立之數罪，即使均經起訴，而法院僅就其中一罪或數罪予
    以裁判，置其餘部分於不論，亦屬裁判上之脫漏而已，屬於法院是否應對於漏未
    判決部分補行判決之範圍，尚非所謂已受請求之事項未予判決之違法（最高法院
    九二年台上字第二一一六號判決參照），因此犯罪已否起訴，固以起訴書所載事
    實為準，但起訴為裁判上一罪之案件，如果法院審理結果，認為一部不成立犯罪
    ，則一部不成立犯罪，即難與他部發生一部及全部之關係（最高法院七十年台非
    字第一一號判例參照）。本件聲請簡易判決處刑書雖敘及被告有前述違反公司法
    與行使使公務員登載不實文書行為，然原審僅就被告違反公司法部分為無罪之諭
    知，揆之前揭說明，該二行為之間已無實質上或裁判上一罪之關係，在法律上應
    為獨立之犯罪評價，而原審並未就被告行使使公務員登載不實文書行為部分加以
    判決，該部分應認原審有漏判而應補判之問題。又刑事訴訟法第三百四十八條第
    二項規定，對於判決之一部上訴者，其有關係之部分，視為亦已上訴。所謂有關
    係之部分，係指判決之各部分在審判上無從分割，因一部上訴而其全部必受影響
    ，上訴審自應就全部起訴事實為適當之判決而言。茍檢察官已就全部犯罪事實起
    訴，原應併合處罰，若法院僅就其中一部分之犯罪事實予以判決，其餘部分之犯
    罪事實，漏未判決者，除得請求補行判決外，亦不生已受請求之事項未予判決之
    違法問題（最高法院八九年台非字二三四號判決參照）。本件檢察官雖對於原審
    判決（即被告違反公司法部分）提起上訴，然上開違反公司法部分，業經原審認
    定無法證明被告犯罪而諭知無罪之判決，檢察官上訴後，本院亦維持原審判決，
    而駁回該部分檢察官之上訴，有如前述。則被告違反公司法部分，既經無罪之實
    體判決，即無從與其他案件成立實質上或裁判上一罪關係之餘地，而與行使使公
    務員登載不實文書部份，在法律上分別為二部獨立之犯罪評價，因此，被告行使
    使公務員登載不實文書部分，既未經第一審判決，即非屬提起第二審上訴之範圍
    ，本院自不得就未經第一審判決之行使使公務員登載不實文書部分加以判決，此
    部份自應由原審法院依法為適當之處理，併此敘明。
據上論斷，應依刑事訴訟法第三百六十八條，判決如主文。
本案經檢察官李良忠到庭執行職務。
中　　　華　　　民　　　國　　九十三　　年　　　 九　　　月　 　三十　　日
                              臺灣高等法院刑事第九庭
                                    審判長法　官  李  文  成
                                          法  官  林  明  俊
                                          法　官  官  有  明
右正本證明與原本無異。
不得上訴。
                                          書記官  林  蓓  瑜
中　　　華　　　民　　　國　　九十三　　年　　　九　　　月　　 三十 　　日
